臺灣桃園地方法院民事判決
                                       110年度建字第90號
原      告  王秉融  


被      告  林揚  
            凌陽機電有限公司

兼
法定代理人  詹宗叡  

上列當事人間請求返還工程款事件，本院於民國111年1月25日言
詞辯論終結，判決如下：
    主  文
被告林揚應給付原告新臺幣陸佰肆拾萬元，及自民國一一○年十
月九日起至清償日止，按週年利率百分之五計算之利息。
原告其餘之訴駁回。
訴訟費用新臺幣捌萬肆仟壹佰陸拾元由被告林揚負擔新臺幣陸
萬肆仟壹佰貳拾貳元，餘由原告負擔。
    事實及理由
一、本件被告林揚經合法通知，未於最後言詞辯論期日到場，
    核無民事訴訟法第386條所列各款情形，爰依原告之聲請，
    由其一造辯論而為判決。
二、原告主張：
（一）原告前於民國109年3月23日將門牌號碼：桃園市○○區○○街
      00巷00號房屋之改建裝修工程委由被告凌陽機電有限公司
      （下稱凌陽公司）承攬，並由該公司工程部經理即被告林
      揚代表與原告簽訂工程承攬合約書，約定工程總價為新
      臺幣（下同）289萬元，施工期間自109年4月30日起至8月
      31日止，原告已於109年3月24日、5月14日分別給付工程
      款各115萬6,000元；原告另於109年6月9日將前開房屋新
      增工程及門牌號碼：桃園市○○區○○街00巷00號房屋改建裝
      修工程委由被告凌陽公司承攬，亦由被告林揚代表與原
      告簽訂工程承攬合約書，約定工程總價為1,041萬9,000元
      ，施工期間自109年6月1日起至9月30日止，原告已於109
      年6月8日、7月9日分別給付工程款各400萬元。
（二）被告林揚於109年7月9日受領工程款後，即作輟無常，甚
      自109年9月起藉詞停工避不見面，迄至109年12月間突表
      示可繼續施工，並提出被告詹宗叡提供之被告凌陽公司請
      款單，陳稱因通風問題須追加安裝窗戶及硫化銅門等工程
      ，原告乃於109年12月31日給付工程款40萬元，惟被告林
      揚立據簽收後又不見蹤跡，經原告查詢後方知被告凌陽公
      司早於109年10月7日已為解散登記。公司解散登記難為朝
      夕之決定，被告詹宗叡自前開15號房屋新增工程及19號房
      屋工程簽約時起不足3個月期間，即將被告凌陽公司解散
      登記，被告林揚則隱匿此一交易上重要事項並延宕工程
      減少支出，足見被告林揚、詹宗叡於締約時即無意履行
      契約義務，致原告陷於錯誤而交付工程款及追加工程款合
      計840萬元，共同不法侵害原告之財產權，且悖離商業倫
      理，依民法第92條前段、第179條、第184條第1項及第185
      條規定，被告林揚、詹宗叡應連帶賠償原告之損害，又
      被告林揚就本件工程有被告凌陽公司之代表權，被告詹
      宗叡則為被告凌陽公司之代表人，依民法第28條規定，被
      告凌陽公司應與被告林揚、詹宗叡連帶負賠償之責。
（三）退言之，原告因工程延宕，已於110年1月29日以存證信函
      向被告凌陽公司為解除及終止契約之意思表示，而被告凌
      陽公司自109年4月開工迄今，僅完成全部工程之百分之30
      ，可得受領承攬報酬399萬2,700元，應將溢領工程款631
      萬9,300元返還與原告；又被告林揚、詹宗叡以前揭行為
      致原告陷於錯誤交付追加工程款40萬元，係共同不法侵害
      原告之權利，依民法第92條前段、第179條、第184條第1
      項及第185條規定，應連帶賠償原告40萬元，被告凌陽公
      司並應依民法第28條規定，與被告林揚、詹宗叡連帶負
      賠償之責等語。
（四）並聲明：
    1.先位聲明：被告應連帶給付原告840萬元，及自起訴狀繕
      本送達翌日起至清償日止，按週年利率百分之5計算之利
      息。
    2.備位聲明：⑴被告凌陽公司應返還原告631萬9,300元，及
      自起訴狀繕本送達翌日起至清償日止，按週年利率百分之
      5計算之利息；⑵被告3人應返還原告40萬元，及自起訴狀
      繕本送達翌日起至清償日止，按週年利率百分之5計算之
      利息。
三、被告則以：
（一）被告林揚以：
    1.被告林揚係冒用被告凌陽公司名義承攬工程，然完成之
      工程進度已超過原告給付款項部分，因原告表示待完工後
      再給付剩餘工程款致工程無法進行，又被告林揚僅收受
      原告以現金及支票交付共計640萬元等語，以資抗辯。
    2.並答辯聲明：原告之訴駁回。
（二）被告凌陽公司、詹宗叡以：
    1.本件係被告林揚冒用被告凌陽公司名義承攬工程，契約
      僅蓋公司橡皮章而非公司大印，且款項亦非匯入被告凌陽
      公司帳戶等語，以資抗辯。
    2.並答辯聲明：原告之訴駁回。
四、得心證之理由：
（一）原告得請求被告林揚返還不當得利：
　　1.無法律上之原因而受利益，致他人受損害者，應返還其利
      益。雖有法律上之原因，而其後已不存在者，亦同。給付
      ，有左列情形之一者，不得請求返還：三、因清償債務而
      為給付，於給付時明知無給付之義務者。民法第179條、
      第180條第3款定有明文。
　　2.本件原告主張：原告前以交付現金、轉帳及開票等方式，
      給付工程款共計840萬元與被告林揚云云，被告林揚則
      抗辯只有收到現金跟支票，沒有透過轉帳收款，第一次收
      到200萬元、第二次400萬元，還有一次40萬元，總共640
      萬元等語，對此，原告固然提出免用統一發票收據、臺灣
      銀行股份有限公司（下稱臺灣銀行）存摺內頁影本及支票
      等件為證（見本院卷第25、27、33至37頁），然查：
　　　⑴原告提出的支票，發票人及付款人都是臺灣銀行亞矽創
        新分行、發票日是109年6月8日、金額是400萬元、受款
        人則是被告林揚（見本院卷第33頁），被告林揚也自
        認原告透過票據給付工程款的事實。
　　　⑵至於原告提出的存摺內頁影本，就只有內頁，沒有封面
        ，不知道是從什麼人的哪個帳戶的存摺影印下來的，上
        面的轉帳紀錄也看不出是誰匯款給誰，本院於110年12
        月14日言詞辯論期日當庭詢問原告能否陳報匯款帳戶所
        屬銀行及帳號，原告答以再陳報云云，但在下次也就是
        最後一次開庭，原告並沒有陳報（見本院卷第121、125
        、126頁），其所謂將工程款轉帳匯給被告林揚云云，
        無從採認。
　　　⑶另外，原告提出的免用統一發票收據，載明由被告林揚
        於109年3月24日簽立、買受人為原告、品名為「收工程
        款」、總價「0000000」（見本院卷第25頁），對照發
        票日期與原告陳述的付款日期，這筆款項應該跟原告請
        求返還的款項無關。
　　　⑷原告既然沒有辦法證明已經給付工程款840萬元給被告林
        揚的事實，則本院只能按被告林揚自認的金額，認定
        原告對被告林揚給付的金額是640萬元。
　　3.原告另主張：原告先後於109年3月23日、109年6月9日跟
      被告凌陽公司簽訂兩份工程承攬合約書云云，為被告3人
      所否認，並抗辯是被告林揚擅自以被告凌陽公司的名義
      簽訂等語，則原告應就這兩份承攬契約成立生效要件事實
      負舉證責任，經查：
　　　⑴由自己之行為表示以代理權授與他人，或知他人表示為
        其代理人而不為反對之表示者，對於第三人應負授權人
        之責任。但第三人明知其無代理權或可得而知者，不在
        此限。無代理權人以代理人之名義所為之法律行為，非
        經本人承認，對於本人不生效力。民法第169條、第170
        條第1項定有明文。
　　　⑵於本件之情形，這兩份工程承攬合約書都記載被告凌陽
        公司為「承包商」，並同時表明以被告林揚為被告凌
        陽公司的代表人（見本院卷第21、29頁），但被告凌陽
        公司的代表人是被告詹宗叡，不是被告林揚，則被告
        林揚無代表權而擅以被告凌陽公司代表人的名義跟原
        告簽約，即屬無權代表。
　　　⑶由於被告凌陽公司的代表人是誰，原告在經濟部商業司
        商工查詢公示資料查詢服務網站就可以查得到，被告林
        揚無代表權為原告可得而知，而屬民法第169條但書規
        定明知或可得而知其無代表權的情形，沒有類推適用民
        法第169條本文規定，構成表見代表的餘地，而應類推
        適用民法第170條第1項規定，非經本人即被告凌陽公司
        承認，對於被告凌陽公司不生效力。被告凌陽公司已於
        本院審理中當庭拒絕承認（見本院卷第120頁），這兩
        份契約也就確定不生效力。
　　4.原告給付被告林揚工程款640萬元，但原告與被告林揚
      之間並無工程契約存在，被告林揚受領工程款為無法律
      上原因受利益，致原告受有損害，原告先位依不當得利之
      法律關係，請求被告林揚返還640萬元，為有理由，應予
      准許；逾此金額之請求為無理由，應予駁回。
　　5.被告林揚雖有施工，然其無權代表被告凌陽公司與原告
      簽約，致工程契約不生效力，則被告林揚施作的工程，
      是因清償債務而為給付，且於給付時明知無給付之義務，
      此部分給付雖無法律上原因，依前引民法第180條第3款規
      定，被告林揚不得請求原告返還，原告返還不當得利的
      請求也不以扣除該部分工程價值之差額為限，附此敘明。
（二）原告關於侵權行為損害賠償之請求為無理由：
　　1.因故意或過失，不法侵害他人之權利者，負損害賠償責任
      。故意以背於善良風俗之方法，加損害於他人者亦同。數
      人共同不法侵害他人之權利者，連帶負損害賠償責任。不
      能知其中孰為加害人者亦同。法人對於其董事或其他有代
      表權之人因執行職務所加於他人之損害，與該行為人連帶
      負賠償之責任。民法第184條第1項、第185條第1項、第28
      條定有明文。
　　2.本件原告先、備位之訴，都有依前揭規定請求被告3人連
      帶給付侵權行為損害賠償，其中，對於被告林揚的請求
      ，由於原告付給被告林啟揚的錢，就只有640萬元而已，
      即使被告林揚確實有原告主張的侵權行為，原告也無從
      請求被告林啟揚返還更高的金額，原告既然無從獲得更有
      利的判決，這部分之訴並無論駁之實益，本院因此不予論
      駁，合先敘明。
　　3.就原告對於被告凌陽公司、詹宗叡的請求而言，按原告主
      張，本件所涉工程的相關文書、施作及付款等事宜，都是
      原告跟被告林揚接洽，並沒有接觸到被告凌陽公司當時
      的董事也就是被告詹宗叡或其他人員。
　　4.原告雖主張被告林揚所執請款單是被告詹宗叡所提供、
      蓋有被告凌陽公司的公司章云云，但這些請款單上只有「
      凌陽機電有限公司」的橡皮章，沒有被告詹宗叡的私章或
      被告凌陽公司的公司章（見本院卷第39至43頁），這些請
      款單到底是誰製作的，並不清楚，原告主張是被告詹宗叡
      提供云云，並無可採，也不足以推認被告凌陽公司、詹宗
      叡有原告所主張侵害權利或違背善良風俗的行為。
　　5.就本件所涉工程的相關事宜而言，被告凌陽公司、詹宗叡
      並無構成侵權行為的餘地，原告對於被告凌陽公司、詹宗
      叡侵權行為損害賠償的請求，為無理由，應予駁回。
（三）原告返還溢領工程款之主張為無理由：
　　1.本件原告所簽訂的兩份工程承攬合約書，是被告林揚無
      權代表被告凌陽公司所簽訂，並經被告凌陽公司拒絕承認
      ，確定不生效力，已述如前。
　　2.原告與被告凌陽公司之間沒有承攬契約，且如前所述，原
      告給付工程款的對象是被告林揚，而不是被告凌陽公司
      ，在這種情形下，原告無從解除或終止契約，也無從請求
      被告凌陽公司返還溢領工程款。此部分主張為無理由，應
      予駁回。
（四）原告無從依民法第92條有何請求：
　　1.因被詐欺或被脅迫而為意思表示者，表意人得撤銷其意思
      表示。但詐欺係由第三人所為者，以相對人明知其事實或
      可得而知者為限，始得撤銷之。被詐欺而為之意思表示，
      其撤銷不得以之對抗善意第三人。民法第92條定有明文。
　　2.本件原告雖表明依「民法第92條前段」規定請求被告3人
      為給付云云，但民法第92條規定，賦予被詐欺或被脅迫而
      為意思表示之表意人撤銷意思表示的權利，撤銷權是形成
      權，不是請求權，表意人撤銷意思表示後得否請求給付，
      則應依情形適用各該相關規定，不在民法第92條規定的範
      圍內，本件原告此部分主張恐怕是有誤會民法第92條規定
      ，為無理由，應予駁回。
五、綜上所述：
（一）原告先位依民法第179條之規定，請求被告林揚給付640
      萬元，及自起訴狀繕本送達翌日即110年10月9日起至清償
      日止，按週年利率百分之5計算之利息，為有理由，應予
      准許。原告就前開勝訴部分，先位併依民法第92條前段、
      第184條第1項及第185條規定，對被告林揚為同一內容之
      請求，係就同一給付目的之數請求權合併起訴之選擇合併
      ，本院就此部分既已擇一判決原告勝訴，則就他請求權之
      訴訟標的自毋庸裁判。
（二）原告先位依民法第92條前段、第179條、第184條第1項及
      第185條規定，對於被告林揚逾上開金額之請求，及原告
      依民法第92條前段、第179條、第184條第1項、第185條及
      第28條規定，先位請求被告凌陽公司、詹宗叡連帶給付84
      0萬元本息，及備位請求被告凌陽公司給付原告631萬9,30
      0元本息、請求被告凌陽公司、詹宗叡給付原告40萬元本
      息，為無理由，應予駁回。
（三）原告先位之訴關於被告林揚部分，既經部分勝訴判決，
      且其敗訴部分也無從依備位之訴獲得更有利的判決，則原
      告以備位之訴對於被告林揚所為請求，即無實益，爰不
      予論駁。
六、本件事證已臻明確，兩造其餘主張及陳述，核於判決結果不
    生影響，爰不逐一論述，附此敘明。
七、末按法院為終局判決時，應依職權為訴訟費用之裁判；又訴
    訟費用，由敗訴之當事人負擔，各當事人一部勝訴、一部敗
    訴者，其訴訟費用，由法院酌量情形，命兩造以比例分擔或
    命一造負擔，或命兩造各自負擔其支出之訴訟費用。民事訴
    訟法第87條第1項、第78條、第79條定有明文。本件訴訟費
    用即第一審裁判費8萬4,160元，應依比例由原告與被告林
    揚分別負擔，爰裁判如主文第3項。
八、據上論結，本件原告之訴為一部有理由、一部無理由，依民
    事訴訟法第385條第1項前段、第79條，判決如主文。
中    華    民    國    111   年    2     月    18    日
                  民事第一庭  法  官  孫健智
正本係照原本作成。
如對本判決上訴，須於判決送達後二十日內向本院提出上訴狀。
如委任律師提起上訴者，應一併繳納上訴審裁判費。　　　　　
中　　華　　民　　國　　111 　年　　2 　　月　　22　　日
                              書記官  鄧竹君